最高法院刑事判決　　　　　　　九十六年度台上字第七六四號
上　訴　人　甲○○
　　　　　　乙○○
共　　　同
選任辯護人　戴森雄律師
上列上訴人等因偽造文書案件，不服台灣高等法院台南分院中華
民國九十五年十月三十一日第二審更審判決（九十五年度重上更
(一)字第三四五號，起訴案號：台灣雲林地方法院檢察署八十八年
度偵續字第二五號），提起上訴，本院判決如下：
    主  文
原判決撤銷，發回台灣高等法院台南分院。
    理  由
本件原判決認定上訴人甲○○、乙○○共同犯有原判決事實欄所
示罪行，因而維持第一審依行為時即民國九十五年七月一日修正
施行前之刑法第五十五條、第五十六條規定，從一重論甲○○、
乙○○共同連續行使偽造私文書，足以生損害於公眾及他人罪（
甲○○為累犯），分別處有期徒刑壹年陸月及壹年，扣案之「款
項借用證」上偽造之「蔡鑫湖」署押壹枚沒收之判決，並駁回上
訴人等在第二審之上訴；固非無見。
惟查：(一)、有罪判決書之事實認定，為適用法令之準據，法院應
將與論罪科刑有關之事項，翔實記載，然後於理由內逐一說明其
憑以認定之證據，並使事實認定與理由說明，互相適合，方為合
法。倘若事實認定與理由說明，不相一致，或事實、理由欄內之
記載，前後齟齬，按諸刑事訴訟法第三百七十九條第十四款後段
規定，均屬判決理由矛盾之當然違背法令。原判決理由欄壹、一
、(二)、(四)及二、(二)分別載明援引「如附表三」、「見附表一」
、「如附表一所示」等證據資料作為認定犯罪之依據；惟遍查原
判決正本全文，並無「附表三」、「附表一」等附表，難謂無
理由矛盾之違法。(二)、甲○○上訴意旨主張：伊父親蔡鑫湖生前
在雲林縣斗南鎮農會貸借之新台幣（下同）五百萬元，係伊父親
因八十年間處理不動產，本擬贈與伊五百萬元，嗣因處理不動產
所得為正房（即告訴人蔡江小桃）取走，伊父親為免失信，始向
斗南鎮農會貸款五百萬元贈與伊等語；雖為原判決所不採，但原
判決認該蔡鑫湖借得之五百萬元（八十年八月三日）給甲○○，
甲○○又持該五百萬元購買高雄市楠梓區不動產云云（見原判決
正本第八頁末第四行至末第二行），似與甲○○所提之高雄市○
○區○○里○○路一三四號房屋之土地及建物登記謄本所載，該
房屋係七十五年間，由其妻黃淑秋所購買，並不相符（見一審卷
第二宗第八九至九七頁）。又上述五百萬元，係於八十年八月三
日匯入甲○○設於高雄市農會之帳戶（見一審卷第一宗第八九、
九○頁），原判決認甲○○以該五百萬元購買高雄市楠梓區不動
產云云，核與卷內資料不符；本院前次發回意旨已予指明，原判
決仍未改正，亦有證據上理由矛盾之違背法令。(三)、判決不載理
由者當然為違背法令，所謂判決不載理由，係指依法應記載於判
決理由內之事項不予記載，或記載不完備者而言，此為刑事訴訟
法第三百七十九條第十四款上段之當然解釋。原判決於事實欄六
認定：「蔡鑫湖所有雲林縣斗南鎮○○○街三號房屋虛偽設定抵
押權登記給乙○○後，甲○○、乙○○、王彩鸞三人，為使該房
屋得以順利拍賣，取得更高之拍賣價金，即謀議製造假債權，並
將上開房屋坐落之王彩鸞名下土地虛偽設定抵押權登記給乙○○
，以便該房地日後得以合併聲請查封拍賣。其三人本於犯意之聯
絡，甲○○、乙○○並基於上開概括犯意，明知乙○○並未借貸
王彩鸞八百萬元，卻於八十七年二月十六日，由甲○○攜帶乙○
○之證件、印章等物，與王彩鸞至楊國明代書處，利用不知情之
楊國明填載土地（建物）登記申請書、抵押權設定契約書，其內
載明王彩鸞向乙○○借款八百萬元之假債權，於當日由楊國明提
出於雲林縣斗南地政事務所申請上開土地之抵押權設定登記給乙
○○，致該地政事務所承辦人員，於八十七年二月十七日，將該
不實之抵押權設定登記事項，登載於土地登記簿之公文書上，足
生損害於王彩鸞之債權人余月珍及該地政事務所管理土地登記之
正確性」等情。但原判決理由內僅說明甲○○、乙○○就此部分
犯行，如何互有犯意聯絡，行為分擔，均為共同正犯，並未敘及
王彩鸞與甲○○、乙○○間就此部分犯行應如何成立共同正犯（
見原判決正本第四二頁第十一至十六行）；洵有理由不備之違誤
。以上或為上訴意旨所指摘，或為本院得依職權調查之事項，應
認原判決仍有撤銷發回更審之原因。至甲○○、乙○○涉犯使公
務員登載不實部分，雖屬不得上訴第三審之案件，惟公訴人認與
行使偽造私文書部分，有牽連犯之裁判上一罪關係，仍為上訴效
力所及，應併予發回，附為明。
據上論結，應依刑事訴訟法第三百九十七條、第四百零一條，判
決如主文。
中　　華　　民　　國　九十六　年　　二　　月　　八　　日
                      最高法院刑事第十一庭
                          審判長法官  林　永　茂
                                法官  洪　文　章
                                法官  蕭　仰　歸
                                法官  何　菁　莪
                                法官  王　居　財
      本件正本證明與原本無異
                                      書  記  官
中　　華　　民　　國　九十六　年　  二 　 月 　十二 　日
                                                      v
